【裁判字號】    94,訴,3026
【裁判日期】    950727
【裁判案由】    商標註冊
【裁判全文】
臺北高等行政法院判決
                                     94年度訴字第03026號
                              .
原      告  索尼國際有限公司
代  表  人  甲○○
訴訟代理人  桂齊恆律師 （兼送達代收人）
複代理人    廖正多律師
            丙○○
被      告  經濟部智慧財產局
代  表  人  蔡練生（局長）
訴訟代理人  乙○○
上列當事人間因商標註冊事件，原告不服經濟部中華民國94年07
月19日經訴字第09406131070號訴願決定，提起行政訴訟。本院
判決如下：
    主  文
訴願決定及原處分均撤銷。
被告應遵照本判決之法律見解對於原告民國93年5 月7 日商標註
冊申請案作成審定。
原告其餘之訴駁回。
訴訟費用由被告負擔二分之一，餘由原告負擔。
    事  實
一、事實概要：原告於民國（以下同）93年05月07日以「SO-9」
    商標，指定使用於商標法施行細則第13條所定商品及服務分
    類表第3類之「化粧品、...、潤髮乳及護手霜」等商品，向
    被告申請註冊。經被告審查，認系爭商標與據以核駁註冊第
    854868號「SO ONE & Device」商標構成近似，復均指定使
    用於同一或類似商品，有致相關消費者混淆誤認之虞，應不
    准註冊，乃以94年03月01日商標核駁第283332號審定書為核
    駁之處分。原告不服，提起訴願，經訴願決定駁回，原告猶
    未甘服，遂向本院提起行政訴訟。
二、兩造聲明：
  (一)原告聲明：
  1.原處分及訴願決定均撤銷。
  2.被告應核准原告申請第000000000號「SO-9」商標註冊。
  3.訴訟費用由被告負擔。
  (二)被告聲明：
  1.駁回原告之訴。
  2.訴訟費用由原告負擔。
三、兩造之主張：
甲、原告主張：
  (一)按商標「相同或近似於他人同一或類似商品或服務之註冊商
    標或申請在先之商標，有致相關消費者混淆誤認之虞者」，
    不得註冊，為現行商標法第23條第1項第13款之規定，其適
    用除以商標構成近似為要件之一，自須依被告93年05月01日
    施行「混淆誤認之虞」審查基準，判斷「有致相關消費者混
    淆誤認之虞」，始不准註冊。次按「...真正形成商標衝突
    的最主要原因，也是最終的衡量標準乃在於相關消費者是否
    會混淆誤認。至於商標的近似及商品/服務的類似，應該是
    在判斷有無『混淆誤認之虞』時，其中的二個參酌因素，..
    .不過在反面推論時，則要注意，在商標近似及商品/服務類
    似要件具備的情形下，雖然導致有混淆誤認之虞的機率極大
    ，但並非是絕對必然的，有可能因為其他重要因素的存在，
    例如二商標在市場已併存相當時間，均為商品/服務相關消
    費者所熟悉，多能加以區辨，而無混淆誤認之虞。因此，在
    商標近似及商品類似之因素外，若存在其他相關因素，應儘
    可能予以參酌考量，才能較為準確掌握有無混淆誤認之虞之
    認定。」為前揭「審查基準」2關於「商標近似、商品類似
    與混淆誤認之關係」所載。
  (二)兩造商標表達之意念、外觀及讀音不同，其近似程度極低，
    非屬近似商標，並無使人發生混淆之可能:
  1.按「創意性的商標識別性最強，而以習見事物為內容的任意
    性商標及以商品/服務相關暗示說明為內容的暗示性商標，
    其識別性即較弱。」為前揭「審查基準」5.1關於商標識別
    性強弱之判斷，則據以核駁商標圖樣上之「SO」，乃一般字
    典上可查到之基本字彙，屬經普遍應用之習見單字，不具強
    烈識別性，則判斷包含此一習見字彙是否足致消費者之混淆
    ，自提高對於近似程度之要求，不能僅以此單字之偶同，即
    率斷有致相關消費者混淆之可能。
  2.查系爭「SO-9」商標由單純之印刷字體所組成，雖外觀似由
    英文字與數字所連結而成，然任何有能力讀唱此一簡單外文
    之消費者，必能輕易與諧音外文「SO」，乃一般字典上可查
    到之基本字彙「SO NICE（NINE-9）」聯想，而以字義判斷
    商品來源之觀察者，則不難獲得「如此（SO）NINE（9）耐
    久」之文字寓義，系爭商標以任意性之文字創造獨特之意念
    ，確足使人留下深刻印象，自始無抄襲他人商標之惡意。據
    以核駁商標圖樣上之「SO」，乃一般字典上可查到之基本字
    彙，屬經普遍應用之習見單字，其識別性較弱無疑，則判斷
    包含此一習見字彙之是否足致消費者之混淆，自提高對於近
    似程度之要求，不能僅以此單字之偶同，即率斷有致相關消
    費者混淆之可能；又據以核駁之「SO!ONE」商標，將顯著之
    驚嘆號「!」標示於SO字之後，再將「ONE」字以書寫體反白
    於SO字之下，是「SO!」已屬一完整句子，表示「的確！」
    、「這樣子啊！」之意，其與圖樣上之另一單字「ONE」，
    無論外觀或意義均無相連綴之關係，顯非單字組合數字之型
    態。
  3.綜上，兩造商標整體之組合型態、表達意念、外觀、讀音及
    觀念等，均有顯著差異，縱有「SO」字之偶同，然並無使用
    發生混淆之可能，充其量僅屬近似程度極低之商標。
  (三)在同一或類似之化粧品中，以外文連綴數字構成商標，屬常
    見之商標型態，兩造商標應不構成近似:
  1.按「商標的近似除了上述外觀、觀念及讀音的近似外，尚包
    括在類型上的近似，...為免類型近似可能過度擴張近似之
    概念，類型近似應限於具有相當程度創意的創意性或暗示性
    商標。」「數字三與四明顯易辨，兩商標圖樣之中文第四波
    與第三波意義並非一致，異時異地隔離觀察，外觀及觀念上
    難謂有使一般消費者混同誤認之虞，應非屬近似之商標。」
    分別為前揭「審查基準」5.2.10及最高行政法院79年判字第
    372號判決所載。
  2.查原處分以「依國人通念與識別習慣，極易將文字與數字分
    開來辨別，且『-9』乃常見之型號或編號標示之數字，是更
    加突顯外文『SO』乃識別商品來源之主要標識」為由，認兩
    造商標主要部分「SO！」構成近似，惟檢索化粧品類之註冊
    商標即可發現，以數字與英文字母連綴作為商標者，在同一
    或類似之化粧品中，十分普遍，如著名之「MOON-17」及「S
    KII」商標均是，消費者並未將「-17」或「II」誤為型號，
    或與英文部分分開辨別，其他類似型態之商標尚有：註冊第
    880382號「ST-1」商標、註冊第924013號「BE21」商標、註
    冊第949382號「B5」商標、註冊第0000000號「B21」及註冊
    第0000000號「BE-II」及註冊第0000000號「STO」等商標可
    證。今被告顯未斟酌化粧品類業者常以外文結合數字設計為
    商標之習慣，率稱國人極易將文字與數字分別，並據以將系
    爭商標分割為「SO」「-9」再論斷其與據以核駁商標近似，
    顯不可採。
  3.至於被告以二商標「皆有相同主要識別外文『SO』，且『-9
    』與『ONE』復為數字表示或編號態樣」云云，更屬牽強附
    會之比對審查，蓋據以核駁之「ONE」係以英文單字呈現，
    復非連綴於外文「SO」之後，是與系爭商標表現之方式有別
    ，況兩造商標整體外觀設計有別，亦無使人發生聯想之可能
    ，即或均以外文與數字之結合論之，依前揭「審查基準」5.
    2.10所載，外文連綴數字類型之商標在化粧品中，亦屬十分
    常見，故被告僅以9與ONE均為數字或編號態樣為由，即率斷
    兩造商標「應屬構成近似」，亦難以成立。尤其在同一或類
    似商品中，以相同外文結合不同數字經核准由不同人取得商
    標權者，實不乏其例，已如上述。另再參諸前揭最高行政法
    院79年判字第372號判決亦可知，只要商標傳達之觀念不同
    ，縱僅數字不同，仍難謂構成近似。
  (四)原告商標顯較為相關消費者所熟悉，應予較大之保護:
  1.按「相關消費者對衝突之二商標如均為相當熟悉者，亦即二
    商標在市場併存之事實已為相關消費者所認識，且足以區辨
    為不同來源者，則應儘量尊重此一併存之事實。相關消費者
    對衝突之二商標如僅熟悉其中之一者，則就該較為被熟悉之
    商標，應給予較大之保護。」「商品之行銷管道或服務提供
    場所相同，相關消費者同時接觸之機會較大，引起混淆誤認
    之可能性較高。...因此，在個案上若存在有這些其他相關
    因素，亦應一併予以考量。」「...要判斷有無混淆誤認之
    虞，甲商標為相關消費者所熟悉，則依前述原則應可降低對
    其他因素的要求，然若乙商標亦為相關消費者所熟悉，則不
    但不能降低對其他因素的要求，甚而需提高其要求，因為二
    商標均為相關消費者熟悉的情形下，發生混淆誤認的機會極
    低，自然要提高其他因素的門檻。」分別為前揭「審查基準
    」5.6.1、5.6.2、5.8及6.1所載。
  2.原告系爭商標顯較為相關消費者所熟悉，應予較大之保護:
    (1)原告已將系爭「SO-9」商標使用於所指定之化粧品上，不
      僅以當紅電視連續劇女主角為代言人，建立品牌形象，並
      配合現代化潮流，架設專屬網站，介紹「SO-9」之各種產
      品，提供消費者選購之參考；在銷貨通路方面，先在百貨
      公司設櫃，以提昇品牌知名度，繼而深入北部地區各鄉鎮
      市人潮聚集之地點，廣設各廣告看板，以明亮及高彩度之
      海報吸引各地仕女之注意，並嚴訓產品解說人員，俾提供
      消費者一對一之最親切且詳細之說明，故無論在臺北市、
      桃園市、板橋市、土城市、汐止市、新竹市、永和市、中
      和市、三峽鎮、鶯歌鎮○○街小巷間，均可看到「SO-9」
      產品之展售。如是，對照於據以核駁商標似未見陳列於一
      般消費市場，亦無任何廣告宣傳之事實，原告商標顯較為
      相關消費者所熟悉，是應予較大之保護無疑。
    (2)況「SO-9」化粧品以國人所開發之商品，循本土之行銷管
      道販賣，提供親切之面對面服務，迥異於進口商品予人高
      不可攀之形象，是考量消費者之認知、熟悉度、商品銷售
      管道，可知系爭商標確足與據以核駁商標輕易分辨無礙，
      確無造成消費者混淆誤認之可能，難謂不得准予註冊。
    (3)今原告商標於所指定之化粧品中，已有大量及具體之使用
      事實，相關消費者對系爭商標之熟悉程度，必然高於未見
      於坊間之據以核駁商標，則再參酌前揭「審查基準」6所
      指示之互動關係，則系爭商標無前揭條款之適用至明。
  (五)綜上所陳，懇請  鈞院鑒核，惠賜判決如訴之聲明，以維權
    益，俾符法制。
乙、被告主張：
  (一)按商標「相同或近似於他人同一或類似商品或服務之註冊商
    標或申請在先之商標，有致相關消費者混淆誤認之虞者」，
    不得註冊，為商標法第23條第1項第13款所明定。所謂「有
    致消費者混淆誤認之虞」，係指商標給予消費者的印象，可
    能致使消費者混淆而誤認商品之來源，包括誤認來自不同來
    源的商品以為來自同一來源，或者誤認二商標之使用人間存
    在關係企業、授權關係、加盟關係或其他類似關係。而判斷
    是否有混淆誤認之虞，被告公告之「混淆誤認之虞」審查基
    準，列有各項相關參考因素。其中商標近似及商品類似二項
    要素，依前揭法條規定為必須具備之要件。其他參酌要素則
    視個案中是否存在而為斟酌，合先敘明。
  (二)兩造商標應屬構成近似之商標，有致相關消費者混淆誤認之
    虞:
  1.查系爭商標圖樣係以未經設計之外文「SO」結合普通習見記
    號「-9」組合而成，依一般通念與識別習慣，「─」符號極
    易將文字與數字分開唱讀辨別，而「9」乃常見之型號或編
    號標示之數字，故外文「SO」乃成為系爭商標識別商品來源
    之主要標識；而據以核駁註冊第854868號「SO ONE & Devic
    e」商標係由外文「SO」、符號「!」及外文「ONE」之設計
    圖組合而成，而符號「!」係習見作為強調警示之驚嘆號，
    自有彰顯「SO」乃為商標主要標識之意，因此，二者予人寓
    目印象均在強調外文「SO」，且「9」與「ONE」復均為數字
    之表示態樣，實予人聯想係商標系列序號之延續變化，整體
    觀念極相彷彿，應屬構成近似之商標。又兩造商標均指定使
    用於洗髮精、潤髮乳等相同或類似之商品，衡酌二者商標圖
    樣近似程度及指定使用商品之高度類似，依一般社會通念及
    市場交易情形，相關消費者極有可能誤認二商標之商品為同
    一來源之系列商品，或誤認其來自雖不相同但有關聯之來源
    ，或者誤認二商標之使用人間存在關係企業、授權關係、加
    盟關係或其他類似關係，而致產生混淆誤認情事，自有首揭
    法條規定之適用。
  2.原告訴稱「『SO』屬普遍應用之習見單字，其識別性較弱，
    不能僅以此單字之偶同，即率斷有致相關消費者混淆之可能
    」云云，按「SO」一字雖屬習見非獨創之文字，惟現有字辭
    經合法註冊仍可能成為一任意性商標，如簡單文字再經設計
    或結合其他符號組合成具顯著特徵的態樣，自可增加其識別
    強度，而識別性越強的商標，給予消費者的印象越深，他人
    稍有攀附，即可能引起購買人產生混淆誤認，故據以核駁註
    冊商標，既以主要標識「SO」結合文數字「ONE」作為商標
    使用，自有排除他人以相同未經設計「SO」字結合其他數字
    或記號指定使用於同一或類似商品之權。兩造商標皆以「SO
    」為主要識別文字並結合數字記號，於外觀、讀音及觀念上
    ，實易引人產生二者係商標系列之聯想，進而對商品來源發
    生混淆誤認之虞。
  3.原告雖稱業禮聘明星代言，並架設網站及於市場行銷販售一
    事，惟查其所稱網站使用時間短、使用頻率甚低且整個網頁
    上皆未標示產製者為原告，更易造成相關消費者誤認網站上
    所銷售之產品乃據以核駁註冊商標之系列產品；又查所檢附
    之各市場銷售情形之照片，皆未標明日期，且單僅憑為數甚
    少之設攤式販售，而未透過媒體或雜誌廣告行銷，亦難以佐
    證兩造商標實際使用時，無致相關消費者對商品來源發生混
    淆誤認情事。
  (三)原告舉稱相同以外文結合不同數字經核准者，不乏其例一節
    ，查註冊第924013號「BE21」與第0000000號「BE-II百佑安
    可」商標相較，有足資識別中文之差異；註冊第949382號「
    B5」與第0000000號「B21」商標相較，二圖樣上之數字字體
    大小及排列方式顯屬有別，且所表徵之意義顯有不同；註冊
    第0000000號「BIO6」與第0000000號「蓓兒婉詩BIO-ONES」
    相較，除有中文之差異外，外文「ONES」亦非數字之表現；
    而註冊第880382號「ST-1」與第0000000號「STO」相較，其
    中「STO」係獨創文字非數字，與「ST-1」明顯有別。綜上
    ，各案情核與本件案情尚屬有別，依商標審查個案拘束原則
    ，自不應比附援引執為本件應准註冊之論據。
  (四)綜上所述，原處分並無違誤，敬請鈞院依訴之聲明，駁回原
告之訴。
    理  由
一、按商標「相同或近似於他人同一或類似商品或服務之註冊商
    標或申請在先之商標，有致相關消費者混淆誤認之虞者」，
    不得註冊，為商標法第23條第1 項第13款所明定。查經濟部
    於93年4月28日發布、同年5月1日施行之「混淆誤認之虞」
    審查基準4.規定：「判斷二商標間有無混淆誤認之虞，應參
    考之相關因素，經綜合參酌國內外案例所提及之相關因素，
    整理出下列8 項因素：(1)商標識別性之強弱。(2)商標是否近
    似暨其近似之程度。(3)商品/ 服務是否類似暨其類似之程度
    。(4)先權利人多角化經營之情形。(5)實際混淆誤認之情事。
    (6)相關消費者對各商標熟悉之程度。(7)系爭商標之申請人是
    否善意。(8)其他混淆誤認之因素。……」，5.規定：「5.1
    商標識別性之強弱商標之文字、圖形、記號、顏色、聲音、
    立體形狀或其聯合式，對於商品/ 服務之相關消費者所呈現
    識別商品/ 服務來源之功能，因其商標特徵的不同而有強弱
    之別。.... 。 」「5.2.1 商標近似之意義：係指二商標予
    人之整體印象有其相近之處，若其標示在相同或類似的商品
    / 服務上時，具有普通知識經驗之消費者，於購買時施以普
    通之注意，可能會有所混淆而誤認二商品/ 服務來自同一來
    源或誤認不同來源之間有所關聯。」「5.2.2 判斷商標是否
    近似，首先應確立的是應以誰的角度來觀察。由於商標最主
    要的功能在提供商品/ 服務之消費者藉以區辨商品/ 服務來
    源，因此，是否近似，即應以具有普通知識經驗之消費者，
    於購買時施以普通之注意為準。……」「5.2.3 判斷商標近
    似，應以商標圖樣整體為觀察。此乃係由於商標呈現在商品
    / 服務之消費者眼前的是整體圖樣，而非割裂為各部分分別
    呈現。至於另有所謂『主要部分』觀察，則係認為商標雖然
    係以整體圖樣呈現，然而商品/ 服務之消費者關注或者事後
    留在其印象中的，可能是其中較為顯著的部分，此一顯著的
    部分即屬主要部分。所以，主要部分觀察與整體觀察並非兩
    相對立，主要部分最終仍是影響商標給予商品/ 服務之消費
    者的整體印象。是以，判斷商標近似，仍應以整體觀察為依
    歸。」「5.2.4 判斷近似另一重要原則為異時異地，隔離觀
    察原則。要注意的是這一個原則乃是在提醒審查人員，應注
    意去設想一般實際購買行為態樣，而非要求審查人員須以異
    時異地，隔離觀察之審查方式來審查商標近似問題，因為那
    是不可能也沒有必要的。所謂一般實際購買行為態樣，係指
    一般消費者都是憑著對商標未必清晰完整的印象，在不同的
    時間或地點，來作重覆選購的行為，而不是拿著商標以併列
    比對的方式來選購，所以細微部分的差異，在消費者的印象
    中難以發揮區辨的功能，判斷商標是否近似時，得無庸納入
    考量。……」，核上開審查基準與商標法第23條第1 項第13
    款之規定之及同法之立法目的均無違背，本院自得予以援用
    。
二、本件係原告前於93年5 月7 日以「SO-9」商標，指定使用於
    商標法施行細則第13條所定商品及服務分類表第3 類之「化
    粧品、... 、潤髮乳及護手霜」等商品，向被告申請註冊。
    經被告審查，認系爭商標與據以核駁註冊第854868號「SO O
    NE & Device 」商標構成近似，復均指定使用於同一或類似
    商品，有致相關消費者混淆誤認之虞，應不准註冊，乃以94
    年03月01日商標核駁第283332號審定書為核駁之處分。原告
    不則服，為如事實欄所載之主張。是本件之爭執，在於系爭
    商標與據以核駁商標，是否構成近似有致相關消費者混淆誤
    認之虞？
三、經查：
  (一)判斷商標近似，應以商標圖樣整體為觀察。此乃係由於商標
    呈現在消費者眼前的是整體圖樣，而非割裂為各部分分別呈
    現，至所謂「主要部分觀察」，仍不得背於整體觀察之原則
    ，易言之，主要部分最終仍是影響商標給予消費者的整體印
    象，是以，判斷商標近似，必須以整體觀察為依歸。查系爭
   「SO-9 」商標係由英文字「SO」與數字「9 」所連結而成，
    而外文「SO」與數字「9 」連結，自易聯想「SO NICE （
    NINE-9）」，而以字義判斷商品來源之觀察者，則不難獲得
    「如此（SO）NINE（9）耐 久」之文字寓義，系爭商標以任
    意性之文字創造獨特之意念，確足使人留下深刻印象，尚難
    認有抄襲他人商標之惡意；而外文「SO」字，乃屬一般應用
    之習見單字；而據以核駁註冊第854868號「SO ONE &Device
    」商標，係由外文「SO」、符號「! 」及外文「ONE 」之設
    計圖組合而成，而符號「! 」係習見作為強調警示之驚嘆號
    ，標示於SO字之後，再將「ONE 」字以書寫體反白於SO字之
    下，是「SO! 」已屬一完整句子；二者相較，予人寓目印象
    已顯有差異。是原處分此部分之審查顯有違反商標法所要求
    之通體隔離觀察之審查原則。
  (二)再者，以「SO」作為商標圖樣之一部分指定使用於商標法施
    行細則第13條所定商品及服務分類表第3 類之商品，經被告
    獲准註冊有註冊商標第00000000號「SO‧ROSE」商標圖樣、
    註冊商標第00000000號「SO COOL 」商標圖樣、審定商標第
    00000000號「SO HO 」商標圖樣及審定商標第00000000號「
    SO－EXO 」等，且以數字與英文字母連綴作為商標者，在同
    一或類似之化粧品中，亦相當普遍，如著名之「MOON-17 」
    及「SKII」商標均是，消費者並未將「-17 」或「II」誤為
    型號，或與英文部分分開辨別，其他類似型態之商標尚有：
    註冊第880382號「ST-1」商標、註冊第924013號「BE21」商
    標、註冊第949382號「B5」商標、註冊第0000000 號「B21
    」及註冊第0000000 號「BE- II」及註冊第0000000 號「ST
    O 」等商標可證；是以「SO」在類似商品已為多數不同人使
    用為商標之一部分而註冊在案，已如上述，則該部分之識別
    性亦屬弱勢，是原處分此部分之審查亦違反前揭審查基準關
    於商標識別性強弱暨對於拼音性之外文，其起首字母於判斷
    近似時應賦予比重較重之考量之規定。
四、綜上所述，原處分以系爭商標有商標法第23條第1 項第13款
    前段不得註冊之事由，而逕為核駁之審定即屬無可維持，訴
    願決定未予糾正，亦有未合，原告訴請撤銷訴願決定及原處
    分，為有理由，應予准許；原告第二項聲明，本院尚難全准
    ，未予准許部分，應予駁回。惟關於原告訴請被告應作成核
    准處分之部分，系爭商標有無商標法所定其他不得註冊事由
    ，既未經被告審酌，則本件事證尚未臻明確，爰判命被告遵
    照本判決之上開法律見解，就原告有利、不利事項，另為適
    法之審定。
五、本件事證已明，兩造其餘之主張或答辯，於判決結果不生影
    響者，爰不予一一論述，附予敘明。
據上論結，本件原告之訴為一部有理由，一部無理由，爰依行政
訴訟法第104條、民事訴訟法第79條，判決如主文。
中    華    民    國    95    年    7     月    27    日
                     第七庭審判長法  官  黃  本  仁
                                 法  官  李  玉  卿
                                 法  官  黃  秋  鴻
上為正本係照原本作成。
如不服本判決，應於送達後20日內，向本院提出上訴狀並表明上
訴理由，如於本判決宣示後送達前提起上訴者，應於判決送達後
20日內補提上訴理由書（須按他造人數附繕本）。
中    華    民    國    95    年    7     月    27    日
                                 書記官  蘇  婉  婷


司法院資訊處製作；財團法人民間司法改革基金會備份。
